【裁判字號】    98,易,320
【裁判日期】    980612
【裁判案由】    詐欺
【裁判全文】
臺灣高雄地方法院刑事判決               98年度易字第320號
聲  請  人  臺灣高雄地方法院檢察署檢察官
被      告  丙○○
選任辯護人  黃宏綱律師
            呂富田律師
上列被告因詐欺案件，經檢察官聲請簡易判決處刑（97年度偵字
第13487 號），本院以通常程序審理，判決如下：
    主  文
丙○○無罪。
    理  由
一、聲請簡易判決處刑意旨略以：被告丙○○明知藉由取得人頭
    帳戶要求被害人依指示匯款入帳以避免追查，為目前社會上
    詐財集團進行詐欺取財犯罪之手法，並預見交付金融帳戶存
    摺、提款卡等物件供他人使用，將可幫助犯罪集團成員於著
    手詐欺犯行後，持之要求被害人匯款入帳而作為詐騙錢財之
    工具。詎其未違背本意，竟基於幫助詐欺取財之不確定故意
    ，於民國97年3 月30日下午1 時許，在高雄市○○路與武慶
    路口之全家便利超商前，將其所有之台北富邦商業銀行苓雅
    分行帳戶（帳號：000000000000號）之存摺、印章、金融卡
    及密碼等物，交付予某詐財集團成員使用。上開詐欺集團成
    員取得系爭帳戶後，即意圖為自己不法之所有，於同日晚間
    8 時52分許，撥打電話予被害人丁○○，佯稱丁○○（聲請
    簡易判決處刑書誤載為陳勝慈）帳戶被設定為約定帳戶，為
    免被重覆扣款，要求丁○○依其指示轉帳之安全帳戶，丁○○因陷於錯誤而依指示辦理，而遭詐騙轉帳新臺幣（下同）
    3 萬7,000 元（聲請簡易判決處刑書誤載為8 萬3,000 元，
    業經檢察官當庭更正，詳本院易字卷第49頁）至上開帳戶內
    。因認被告丙○○涉有刑法第30條第1 項、第339 條第1 項
    之幫助詐欺取財罪嫌等情。
二、按刑法上之幫助犯，係指以幫助之意思，對於正犯資以助力
    ，而未參與實施犯罪之行為者而言，且非但行為之外形可認
    為幫助，更須與正犯有犯意之聯絡。若幫助之人，誤信為正
    當行為，並無違法之認識，則其行為縱予正犯以助力，尚難
    遽令負幫助之罪責（最高法院20年上字第1828號判例意旨參
    照）。次按檢察官就被告犯罪事實，應負舉證責任，並指出
    證明之方法；又犯罪事實應依證據認定之，無證據不得推定
    其犯罪事實；而不能證明被告犯罪者，應諭知無罪之判決，
    刑事訴訟法第161 條第1 項、第154 條第2 項、第301 條第
    1 項分別定有明文。又事實之認定，應憑證據，如未能發現
    相當證據，或證據不足以證明，自不能以推測或擬制之方法
    ，為裁判基礎；所謂證據，係指足以認定被告確有犯罪行為
    之積極證據而言，該項證據自須適合於被告犯罪事實之認定
    ，始得採為斷罪資料。苟積極證據不足為不利於被告事實之
    認定時，即應為有利於被告之認定，更不必有何有利之證據
    ；且認定犯罪事實所憑之證據，雖不以直接證據為限，間接
    證據亦包括在內，然而無論直接證據或間接證據，其為訴訟
    上之證明，須於通常一般人均不致有所懷疑，而得確信其為
    真實之程度者，始得據為有罪之認定，倘其證明尚未達到此
    一程度，而有合理之懷疑存在而無從使事實審法院得有罪之
    確信時，即應由法院為諭知被告無罪之判決（同院76年台上
    字第4986號、40年台上字第86號、30年上字第816 號、29年
    上字第3105號判例意旨參照）。是行為人對於構成犯罪之事
    實，雖預見其能發生，然就其發生不違背行為人本意之證明
    ，如未能達使通常一般人均不致有懷疑，可確信其為真實之
    程度，而仍有合理性懷疑之存在，即難認行為人對於構成犯
    罪事實之發生，存有間接故意，自不成立犯罪之故意。
三、本件聲請簡易判決處刑意旨認被告丙○○涉有幫助詐欺取財
    罪嫌，係以被告之供述、被害人丁○○於警詢中之指訴、被
    告上開台北富邦商業銀行苓雅分行帳戶之開戶資料、客戶歷
    史交易明細清單、被害人丁○○提出之台北富邦商業銀行苓
    雅分行匯款明細等，為其主要論據。訊據被告於本院審理中
    固坦認有於前揭時、地，將上開台北富邦商業銀行苓雅分行
    （下稱台北富邦銀行）帳戶之提款卡交付予自稱「陳先生」
    之姓名年籍不詳成年男子等情，惟堅決否認有何幫助詐欺取
    財之犯行，辯稱：伊係因依報紙刊登徵人廣告應徵，遭對方
    詐取身分證影本及上開帳戶之提款卡，並未提供存摺及密碼
    ，亦無預見對方將利用伊交付之提款卡作為詐欺之犯罪工具
    等語。辯護人則稱：被告係受求職陷阱所詐騙，並無幫助詐
    欺之不確定故意等語。經查：
(一)上開台北富邦銀行帳戶係被告於96年6 月1 日所開戶之無摺
    帳戶，後於97年3 月30日下午1 時許，在高雄市○○路與武
    慶路口之全家便利超商前，將該帳戶之提款卡交付予真實姓
    名年藉不詳之年男子等情，業據被告供認不諱（警卷第2-3
    頁、高雄地檢偵卷第9 頁、本院審簡卷第45頁、本院審易卷
    第18頁），並有台北富邦商業銀行苓雅分行97年4 月3 日北
    富銀苓雅字第97032 號函檢附上開帳戶之開戶人基本資料表
    、歷史交易明細表、台北富邦銀行帳戶網頁列印資料各1 份
    在卷可稽（警卷第22-24 頁、台北地檢偵卷第96頁）。而被
    害人丁○○經詐欺集團成員向其佯稱東森購物帳號設定錯誤
    ，為避免重複扣款，要求其操作自動櫃員機以變更設定，致
    丁○○信以為真而陷於錯誤，依指示操作自動櫃員機3 次，
    致合計匯出3 萬7,000 元（29,000＋8,000） 至被告上開台
    北富邦銀行帳戶內（另筆匯款46,000元部分因操作失誤致交
    易未完成），旋遭提領一空等情，亦據證人丁○○於警詢中
    證述明確（警卷第12-13 頁），並有台北富邦銀行自動櫃員
    機交易明細表3 紙、上開台北富邦銀行帳戶歷史交易明細表
    、台北縣政府警察局淡水分局水碓派出所受理刑事案件報案
    三聯單、受理各類案件紀錄表、受理詐騙帳戶通報簡便格式
    表、內政部警政署反詐騙諮詢專線紀錄表各1 份附卷可參（
    警卷第14-19 頁），此部分之事實固堪認定。
(二)被告辯稱伊於97年3 月30日因見自由時報分類廣告版刊登徵
    接聽員之人事廣告，遂使用男友母親鍾玉娣申用之門號0000
    000000號行動電話，撥打廣告上登載之0000000000號行動電
    話號碼應徵，接聽之人自稱「陳先生」，表示工作內容為聊
    天員，公司會將薪資以轉帳方式匯入伊帳戶，要求伊提供帳
    戶給公司轉帳。又因係在家接聽電話與顧客聊天，必須裝機
    ，裝機費須從第1 個月薪資扣回，且因公司係賺取顧客所繳
    電信費用之抽成，電信業者亦會將公司應抽成之金額先匯至
    伊帳戶內，故要求伊交付該帳戶之提款卡由公司代為保管等
    語，致伊信以為真，遂於當日下午1 時許，偕同男友甲○○
    前往約定地點高雄市○○路與武慶路口之全家便利超商前，
    將伊上開臺北富邦銀行帳戶之提款卡及身分證影本，均交付
    予陳先生指派前來收取之不詳姓名年藉成年男性助理。因伊
    上開台北富邦銀行帳戶係屬無摺帳戶，故未交付存摺，亦未
    交付或告知密碼，僅應上開助理之要求，在上開超商內之自
    動櫃員機持卡操作查詢餘額，以確認該提款卡堪用。伊於交
    付上開提款卡及身分證影本後，再與陳先生聯絡，陳先生表
    示審核資料期間須2 天時間，審核通過後再以電話通知伊等
    語。嗣因伊於97年3 月31日另經先前報考輔警之單位通知已
    錄取，要求伊至指定銀行高雄銀行三多分行開戶以辦理薪資
    轉帳，伊於開戶後當晚試以提款卡領款卻無法提領，經詢開
    戶銀行稱因伊遭列為警示帳戶，要伊自行至台北富邦銀行查
    詢，伊於97年4 月1 日前往台北富邦銀行查詢，行員告知伊
    在台北富邦銀行之帳戶已遭列為警示帳戶，請伊前往當地派
    出所說明等語（警卷第3 頁、本院審簡卷第44-45 頁、本院
    審易卷第18、20頁、本院易字卷第54-57 頁），核與證人甲○○於本院審理中證述情節大致相符（本院易字卷第31-32
    頁），並提出97年3 月30日自由時報G2版1 份（另置公文封
    內與卷宗併放，放大影印則見本院審簡卷第13頁）、全虹通
    信門號0000000000號行動電話（申請使用人鍾玉娣）97年3
    月份及4 月份通聯記錄各1 份（本院審簡卷第30-36 頁）附
    卷為憑。
(三)上開0000000000號門號之申請使用人為被告男友甲○○之母
    親，該電話為甲○○所使用，97年3 月30日由被告借用撥打
    上開廣告所登載之0000000000號應徵等情，業據證人甲○○
    到庭證述明確（本院易字卷第32頁）。且依上開通聯記錄之
    記載，被告使用門號0000000000號行動電話，與上開廣告登
    載之0000000000號行動電話，自97年3 月30日起，分別於當
    日上午10時42分24秒、12時34分42秒、下午1 時6 分50秒、
    1 時56分51秒、2 時14分59秒，共有5 通電話通聯（本院審
    簡卷第34頁），核與被告供稱廣告刊登日期、應徵時間及交
    付提款卡之時間相符。而被告交付提款卡後，復於97年4 月
    1 日下午2 時8 分33秒、2 時19分36秒、2 時30分10秒、2
    時53分6 秒，共有4 通電話通聯（本院審簡卷第35頁），核
    與被告所辯於發現帳戶遭列為警示帳戶後，仍有依上開廣告
    登載之電話號碼向「陳先生」查詢及追討提款卡等語相符，
    此與一般販賣人頭帳戶者，於販出金融帳戶並取得對價後，
    即不再與收購人頭帳戶者聯絡之情形，顯然有別。參以上開
    報紙廣告內容記載：「哈啦聊天室聊天員，男女皆可，經驗
    不拘，在家接聽可，時薪250 元，時段自選，0000000000～
    高雄～」等文字（本院審簡卷第13頁），確有令人誤信可應
    徵在家接聽電話聊天工作之可能。況上開所刊載之00000000
    00號電話，業據另案被告陳柏瑞於警詢及偵查中坦承係其申
    辦後出售予不詳成年男子（警卷第7-8 頁、高雄地檢偵卷第
    8 頁），則上開刊登廣告之人，以人頭電話號碼刊登徵聊天
    員之人事廣告，顯係存心不良，欲使依廣告上所登載之號碼
    撥打電話前來應徵者，日後無從追查其真正身分，益徵被告
    所辯因依上開廣告應徵求職，致遭騙取身分證影本及上開台
    北富邦銀行帳戶之提款卡等語，信而有徵，尚非不可採信。
(四)現今社會自由多元，各種行業推陳出新，倘非有與各該行業
    相關工作經驗之人，於未實際參與業務執行前，實難期僅憑
    徵人廣告或電話解說，而能發現求職陷阱或說詞有何破綻之
    處。本件係以求職廣告為餌，誘使他人交付帳戶存摺、提款
    卡、密碼之詐騙手法，已如前述。雖社會一般具有經驗及智
    識程度之人，於事後理性觀察，應可察覺該廣告文字及接聽
    電話者之說詞有諸多違反常情之處。惟社會上歹徒能言善道
    ，民眾為匪夷所思之說詞所惑，而為不合情理之舉措者，屢
    見不鮮，近年來詐騙案件增多，被害人數及受詐金額節節上
    升，即為適例。本件被告於求職心切，競爭者眾，時間有限
    及刊登廣告之人以從事所謂「電話聊天」行業之各種繁複流
    程困惑之心理狀態下，本難期其於短暫時間內能冷靜思考，
    理性分析其說詞有何不合常理之處。上開刊登廣告之人所為
    索取提款卡之說詞，對於被告自非毫無說服力。被告所辯因
    求職心切，致對詐騙手段未加提防之情，尚非不能理解，自
    難僅以其交付提款卡而被害人丁○○受騙匯款至被告上開帳
    戶，即推斷被告主觀上對於所交付上開帳戶提款卡可能遭他
    人不法使用一事有所預見，遽認其主觀上有幫助詐欺之不確
    定故意。
四、綜上所述，聲明簡易判決處刑意旨所舉前開證據，僅可證明
    被告上開帳戶確遭詐騙集團成員作為詐欺犯罪之工具，未能
    證明被告對此確有預見，遑論對於結果發生不違背本意，應
    認舉證上有未足。此外，本院依現存卷證資料，復查無其他
    積極證據足資證明被告有何聲請簡易判決處刑意旨所指之犯
    行，揆諸前開說明，即屬不能證明被告犯罪，自應諭知無罪
    之判決。
五、至移送併辦部分（臺灣臺中地方法院檢察署97年度偵字第17
    806 號、臺灣高雄地方法院檢察署97年度偵字第29214 號）
    移送併辦意旨分別以被告丙○○所交付上開台北富邦銀行帳
    戶提款卡，經詐騙集團成員另利用於97年3 月30日詐取被害
    人乙○○匯款1 萬7,000 元、於97年3 月31日詐取被害人施
    如純匯款6 萬4,000 元至被告上開台北富邦銀行帳戶內等情
    ，認被告就此二部分均涉幫助詐欺取財罪，且與上開聲請簡
    易判決處刑部分（臺灣高雄地方法院檢察署97年度偵字第13
    487 號）有想像競合犯之一罪關係，分別移送併辦。惟上開
    聲請簡易判決處刑部分既經本院審理後，認犯罪不能證明而
    為無罪之諭知，即與移送併辦部分均無一罪關係，無從併辦
    ，應分別退回由檢察官另行處理，附此敘明。
據上論斷，應依刑事訴訟法第452 條、第301 條第1 項，判決如
主文。
本案經檢察官林永富到庭執行職務。
中    華    民    國    98    年    6     月    12    日
                刑事第十六庭    審判長法  官  曾逸誠
                                      法  官  陳思睿
                                      法  官  林柏壽
以上正本係照原本作成。
如不服本判決應於收受本判決後10日內向本院提出上訴書狀，並
應敘述具體理由，如未敘述上訴理由者，應於上訴期間屆滿後20
日內補提理由書狀於本院（均須按他造當事人之人數附繕本）「
切勿逕送上級法院」。
中    華    民    國    98    年    6     月    12    日
                                      書記官  洪嘉慧


司法院資訊處製作；財團法人民間司法改革基金會備份。
